【裁判字號】    97,婚,571
【裁判日期】    970825
【裁判案由】    確認婚姻關係不存在
【裁判全文】
臺灣板橋地方法院民事判決               97年度婚字第571號
原      告  甲○○
被      告  乙○○
上列當事人間請求確認婚姻關係不成立事件，本院於中華民國97
年8 月11日言詞辯論終結，判決如下：
    主      文
確認原告與被告間之婚姻關係不成立。
訴訟費用由被告負擔。
    事實及理由
一、原告方面：緣原告於民國82年間產下女兒劉鳳平，嗣為小孩
    就學問題，兩造僅填寫結婚證書，即至戶政機關辦理結婚登
    記，並無證人在場，亦未舉行結婚公開儀式及宴客，故兩造
    間未具備民法第982 條規定之結婚形式要件，難認為有效，
    既無結婚之行為，應認兩造婚姻不成立。並聲明：如主文所
    示。
二、被告方面：兩造結婚沒有公開儀式，都是原告去辦理的。
三、原告主張之前述之事實，業據原告提出戶籍謄本1 件為證，
    復經本院依職權向臺北縣中和市戶政事務所調閱兩造辦理結
    婚登記之資料，此有結婚登記申請書、結婚證書等影本各1
    份在卷可稽。並經證人即原告之弟楊正到庭證稱：「是我簽
    名、蓋章的，當時是原告來找我，說小孩要唸書的關係，我
    沒有參與兩造結婚儀式，他們也沒有舉行結婚儀式」等語屬
    實（見本院97年8 月11日言詞辯論筆錄）。且為被告所不爭
    執。是本院綜上事證，自堪信原告主張之事實為真正。
四、按關於親屬之事件，其在修正前發生者，除本施行法有特別
    規定外，不適用修正後之規定，民法親屬偏施行法第一條後
    段定有明文。民法第982 條係於96年5 月23日修正公布，於
    一年後即97年5 月23日施行，本件兩造未舉行結婚公開儀式
    ，逕於86年2 月1 日為結婚登記，係發生於前述法律修正前
    ，固仍應適用修正前民法第982 條規定，核先敘明。又結婚
    ，應有公開儀式及二人以上之證人；修正前民法第928 條第
    1 項定有明文。所謂結婚應有公開之儀式，係指結婚之當事
    人應行定式之禮儀，使不特定人得以共聞共見認識其為結婚
    者而言。結婚不具備該修正前民法第982 條第1 項之方式者
    ，其結婚無效；修正前民法第988 條第1 款亦定有明文。其
    次，我國民法雖無婚姻不成立之規定，但是，理論上，法律
    行為必須成立後，才有是否無效之問題，民事訴訟法第568
    條第1 項亦規定得提起確認婚姻不成立之訴，是以，如未具
    備公開結婚儀式，即屬無結婚行為，欠缺法律行為之特定成
    立要件，婚姻根本不成立，是以得訴請確認婚姻關係不成立
    。查兩造從未舉行任何定式之禮儀，使不特定人得以共聞共
    見認識其為結婚，是兩造顯無結婚行為。又確認婚姻不成立
    之訴，為民事訴訟法第568 條所定，兩造既無結婚行為，惟
    戶籍登記上仍為兩人婚姻之登記，致與事實不符，堪認原告
    有以確認判決除去此不明確法律關係之必要，從而，原告訴
    請確認兩造間之婚姻關係不成立，為有理由，應予准許。
五、訴訟費用裁判之依據：民事訴訟第78條。
中    華    民    國    97    年    8     月    25    日
                  家事法庭  法  官  劉大衛
以上正本證明與原本無異。
如對本判決不服，應於判決送達後20日內向本院提出上訴狀。
中    華    民    國    97    年    8     月    25    日
                            書記官  李玉秀


司法院資訊處製作；財團法人民間司法改革基金會備份。
